```{r}
library(dplyr)
library(purrr)
library(tidyr)
library(car)
library(lmtest)
library(tseries)
library(rlang) 
library(ggplot2)
library(strucchange)
library(sandwich)
library(tidyverse)
library(lmtest)
library(spdep)
library(sf)
library(spatialreg)
set.seed(123)
```

#Wczytanie danych
```{r}
df_bezrobocie <- read.csv("stopa_bezrobocia_pow.csv", sep=";", stringsAsFactors = FALSE, dec = ",")
df_bezrobocie <- df_bezrobocie %>%
  filter(grepl("^Powiat", Nazwa))
df_wynagrodzenia <- read.csv("wynagrodzenia.csv", sep=";", stringsAsFactors = FALSE, dec = ",")
df_przedszkola <- read.csv("przedszkola.csv", sep=";", stringsAsFactors = FALSE, dec = ",")
df_migracje <- read.csv("migracje.csv", sep=";", stringsAsFactors = FALSE, dec = ",")
df_feminizacja <- read.csv("feminizacja.csv", sep=";", stringsAsFactors = FALSE, dec = ",")
df_wspolczynnik_urbanizacji <- read.csv("urbanizacja.csv", sep=";", stringsAsFactors = FALSE, dec = ",")
df_ludnosc <- read.csv("ludnosc_tys.csv", sep=";", stringsAsFactors = FALSE, dec = ",")

dfs <- list(
  df_bezrobocie %>% rename(stopa_bezrobocia = ogółem.2023....),
  df_wynagrodzenia %>% rename(wynagrodzenie_brutto = ogółem.2023..zł.),
  df_przedszkola %>% rename(dzieci_na_placowke = dzieci.w.wieku.3.5.lat.przypadająca.na.jedną.placówkę.wychowania.przedszkolnego.2023..osoba.),
  df_migracje %>% rename(saldo_migracji = saldo.migracji.ogółem.2023..osoba.),
  df_feminizacja %>% rename(wspolczynnik_feminizacji = ogółem.2023..osoba.),
  df_wspolczynnik_urbanizacji %>% rename(wspolczynnik_urbanizacji = rok.2023....),
  df_ludnosc %>% rename(ludnosc_tys = ludność.w.tysiącach.2023..tys..osób.)
)


# połączenie wszystkich po kolumnie Kod
df_final <- purrr::reduce(dfs, left_join, by = "Kod") %>% dplyr::select(Kod, Nazwa, stopa_bezrobocia, wynagrodzenie_brutto, dzieci_na_placowke, saldo_migracji, wspolczynnik_feminizacji, wspolczynnik_urbanizacji, ludnosc_tys)
```

Przeliczenie salda migracji na saldo_migracji/tys. ludności
```{r}
df_final <- df_final %>% mutate(saldo_migracji_na_tys=saldo_migracji/ludnosc_tys) %>% dplyr::select(-saldo_migracji, - ludnosc_tys)
```

```{r}
powiaty <- st_read("powiaty.shp")
powiaty <- powiaty %>% rename(Nazwa=JPT_NAZWA_)
powiaty$Nazwa <- toupper(powiaty$Nazwa)

powiaty$Kod <- paste0(as.character(as.integer(powiaty$JPT_KOD_JE)), "000")
df_final$Kod <- as.character(df_final$Kod)
```



Sprawdzenie braków
```{r}
colSums(df_final == 0, na.rm = TRUE)
colSums(is.na(df_final), na.rm = TRUE)

#sprawdzenie dla jakich powiatów
df_final$Nazwa[df_final$wynagrodzenie_brutto==0]
df_final$Nazwa[is.na(df_final$wspolczynnik_urbanizacji)]

```
W zmiennej wynagrodzenie_brutto Powiat m. Jastrzębie-Zdrój (wartosc 0)
Brak danych w wspolczynnik_urbanizacji Powiat suwalski (NA)

Imputacja danych KNN - 5 sąsiadów
```{r}
#install.packages("VIM")
library(VIM)

df_final$wynagrodzenie_brutto[df_final$wynagrodzenie_brutto == 0] <- NA
df_imputed <- kNN(df_final, k = 5)

df_final <- df_imputed[,1:8]
sum(is.na(df_final))
```

Statystyki przed zmodyfikowaniem outlierów
```{r}
library(psych)

describe(df_final[,3:8])
```
```{r}
df_final_spatial <- powiaty %>%
  left_join(df_final, by = "Kod")

df_final_spatial <- df_final_spatial[match(df_final$Kod, df_final_spatial$Kod), ]
all(df_final_spatial$Kod == df_final$Kod)  # TRUE jeśli kolejność pasuje
```

Histogramy
```{r}
data <- df_final_spatial %>% 
  st_drop_geometry()  # usuwa kolumnę geometry

df_long_hist <- data %>%
    dplyr::select(stopa_bezrobocia, wynagrodzenie_brutto, dzieci_na_placowke, 
           wspolczynnik_feminizacji, wspolczynnik_urbanizacji, saldo_migracji_na_tys) %>%
    pivot_longer(cols = everything(), names_to = "Zmienna", values_to = "Wartość") %>%
  mutate(
    Zmienna = factor(Zmienna, levels = c(
      "stopa_bezrobocia", 
      "wynagrodzenie_brutto", 
      "dzieci_na_placowke", 
      "wspolczynnik_feminizacji", 
      "wspolczynnik_urbanizacji", 
      "saldo_migracji_na_tys"
    ))
  )

plot_histograms <- ggplot(df_long_hist, aes(x = Wartość)) +
    geom_histogram(aes(y = after_stat(density)), bins = 30, fill = "pink", alpha = 0.8) +
    geom_density(color = "purple", linewidth = 1) +
    facet_wrap(~ Zmienna, scales = "free", ncol = 3) +
    labs(
        y = "Gęstość"
    ) +
    theme_minimal() +
    theme(strip.text = element_text(face = "bold"))

print(plot_histograms)
```


Boxploty
```{r}
df_long <- df_final %>%
  dplyr::select(stopa_bezrobocia, wynagrodzenie_brutto, dzieci_na_placowke, 
         wspolczynnik_feminizacji, wspolczynnik_urbanizacji, saldo_migracji_na_tys) %>%
  pivot_longer(
    cols = everything(),
    names_to = "Zmienna",
    values_to = "Wartość"
  ) %>%
  mutate(
    Zmienna = factor(Zmienna, levels = c(
      "stopa_bezrobocia", 
      "wynagrodzenie_brutto", 
      "dzieci_na_placowke", 
      "wspolczynnik_feminizacji", 
      "wspolczynnik_urbanizacji", 
      "saldo_migracji_na_tys"
    ))
  )

# Boxploty w układzie 2x3
ggplot(df_long, aes(x = "", y = Wartość)) +
  stat_boxplot(geom = "errorbar", width = 0.2) +   # poziome wąsy
  geom_boxplot(
    fill = "lightpink",
    outlier.color = "red",
    outlier.shape = 21,
    width = 0.3
  ) +
  facet_wrap(~ Zmienna, ncol = 3, scales = "free_y") + # 3 kolumny -> 2 rzędy
  theme_minimal() +
  theme(
    axis.text.x = element_blank(),
    axis.title.x = element_blank(),
    strip.text = element_text(face = "bold")
  )
```


outliery
ze wzgledu na wiele wartosci odstajacych usuwamy tylko najbardziej odstajace za pomoca IQR (Q1-3IQR, Q3+3IQR)
```{r}
cap_outliers_3iqr <- function(df, col_name) {
    
    #kwartyle i iqr
    Q1 <- quantile(df[[col_name]], 0.25, na.rm = TRUE)
    Q3 <- quantile(df[[col_name]], 0.75, na.rm = TRUE)
    IQR_val <- Q3 - Q1
    
    #granice
    lower_bound <- Q1 - (3 * IQR_val)
    upper_bound <- Q3 + (3 * IQR_val)
        modified_rows <- which(df[[col_name]] < lower_bound | df[[col_name]] > upper_bound)

        
    modified_count <- sum(df[[col_name]] < lower_bound | df[[col_name]] > upper_bound, na.rm = TRUE)
    
#zastąpienie wartości granicznych 
    df_capped <- df %>%
        mutate(
            # Jeśli wartosć < dolna granica, ustaw dolna granice
            !!sym(col_name) := ifelse(!!sym(col_name) < lower_bound, lower_bound, !!sym(col_name)),
            # Jeśli wartość > gona granica, ustaw gorna granice
            !!sym(col_name) := ifelse(!!sym(col_name) > upper_bound, upper_bound, !!sym(col_name))
        )
    
        return(list(df = df_capped, count = modified_count, rows = modified_rows))

}


cols_to_check <- c("stopa_bezrobocia", "wynagrodzenie_brutto", "saldo_migracji_na_tys",
                   "wspolczynnik_feminizacji", "dzieci_na_placowke", "wspolczynnik_urbanizacji")

total_modified_values <- 0
modified_rows_list <- list()  # lista do przechowania wierszy

df_final_clean <- df_final
for (col in cols_to_check) {
    result <- cap_outliers_3iqr(df_final_clean, col)
    df_final_clean <- result$df 
    total_modified_values <- total_modified_values + result$count
    modified_rows_list[[col]] <- result$rows
    if (length(result$rows) > 0) {
        cat("Zmiana w kolumnie:", col,  "\n")
    }
}


cat(paste0("Łączna liczba zmodyfikowanych wartości: ", total_modified_values, "\n"))
cat(paste0("Zmiany wystąpiły w liczbie wierszy: ", length(unique(unlist(modified_rows_list))), "\n"))

```
Zastąpiono 20 wartości - każda w innym powiecie

#DANE PO ZASTAPIENIU OUTLIEROW
statystyki opisowe
```{r}
describe(df_final_clean[,3:8])
```


Histogramy 
```{r}
data <- df_final_clean
df_long_hist <- data %>%
    dplyr::select(stopa_bezrobocia, wynagrodzenie_brutto, dzieci_na_placowke, 
           wspolczynnik_feminizacji, wspolczynnik_urbanizacji, saldo_migracji_na_tys) %>%
    pivot_longer(cols = everything(), names_to = "Zmienna", values_to = "Wartość") %>%
  mutate(
    Zmienna = factor(Zmienna, levels = c(
      "stopa_bezrobocia", 
      "wynagrodzenie_brutto", 
      "dzieci_na_placowke", 
      "wspolczynnik_feminizacji", 
      "wspolczynnik_urbanizacji", 
      "saldo_migracji_na_tys"
    ))
  )

plot_histograms <- ggplot(df_long_hist, aes(x = Wartość)) +
    geom_histogram(aes(y = after_stat(density)), bins = 30, fill = "pink", alpha = 0.8) +
    geom_density(color = "purple", linewidth = 1) +
    facet_wrap(~ Zmienna, scales = "free", ncol = 3) +
    labs(
        y = "Gęstość"
    ) +
    theme_minimal() +
    theme(strip.text = element_text(face = "bold"))

print(plot_histograms)
```

#Korelacja
```{r}
cols_to_analyze <- c("stopa_bezrobocia", 
      "wynagrodzenie_brutto", 
      "dzieci_na_placowke", 
      "wspolczynnik_feminizacji", 
      "wspolczynnik_urbanizacji", 
      "saldo_migracji_na_tys")

cor_matrix <- cor(df_final_clean[, cols_to_analyze])

print(round(cor_matrix, 3))

cor_df <- as.data.frame(cor_matrix)
cor_df$Var1 <- rownames(cor_df)
cor_long <- cor_df %>%
    pivot_longer(cols = -Var1, names_to = "Var2", values_to = "Correlation")

plot_heatmap <- ggplot(cor_long, aes(x = Var1, y = Var2, fill = Correlation)) +
    geom_tile(color = "white") + 
    scale_fill_gradient2(low = "blue", high = "red", mid = "white",
                         midpoint = 0, limit = c(-1, 1), space = "Lab",
                         name = "Korelacja") +
    geom_text(aes(label = round(Correlation, 2)), color = "black", size = 3) +
    
    theme_minimal() +
    theme(axis.text.x = element_text(angle = 45, vjust = 1, hjust = 1, size = 9),
          axis.text.y = element_text(size = 9),
          axis.title = element_blank(),
          plot.title = element_text(hjust = 0.5)) +
    coord_fixed() 

print(plot_heatmap)
```

VIF
```{r}
data <- df_final_clean[,3:8]
model <- lm(stopa_bezrobocia~ ., data = data)
# Calculate VIF
vif_results <- car::vif(model)
print(vif_results)
```

feminizacja nie bedzie brana pod uwage ze wzgledu na wysoka korelacje ze zmienna wspolczynnik_urbanizacji 

#Model bez zmiennej feminizacja
```{r}
model2 <- lm(stopa_bezrobocia ~ wynagrodzenie_brutto + saldo_migracji_na_tys + wspolczynnik_urbanizacji + dzieci_na_placowke, data = data)
vif_result <- car::vif(model2)
print(vif_result)

print(summary(model2))
```
Brak problemu ze współliniowością

#Koncowy model
```{r}
model <- lm(stopa_bezrobocia ~ wynagrodzenie_brutto + saldo_migracji_na_tys + dzieci_na_placowke + wspolczynnik_urbanizacji, data = data)

print(summary(model))
```


#Test na autokorelacje przestrzenną
```{r}
df_final_clean_spatial <- df_final_spatial %>% 
  left_join(df_final_clean, by = "Kod") 

```

```{r}
set.seed(123)
resid_model <- residuals(model)
neigh <- poly2nb(df_final_clean_spatial)   
listw <- nb2listw(neigh, style="W") # standaryzacja wierszy
```


Testy Morana - różne macierze wag (1 stopnia)

a) Macierz binarna 
```{r}
set.seed(123)
# Test permutacyjny 
moran_perm <- moran.mc(resid_model, listw, nsim=999, alternative='two.sided')
# Wynik
moran_perm$statistic      
moran_perm$p.value 

```

b) k najbliższych sąsiadów
```{r}
coords <- st_coordinates(st_centroid(df_final_clean_spatial))  # współrzędne centroidów
knn7 <- knearneigh(coords, k=7)
nb_knn7 <- knn2nb(knn7)
listw_knn7 <- nb2listw(nb_knn7, style="W")

```

c) Macierz odległości
```{r}
nb_dist <- dnearneigh(coords, d1=0, d2=50000)  
listw_dist <- nb2listw(nb_dist, style="W")
```


d) Odwrotność odległości
```{r}
dist_matrix <- as.matrix(dist(coords))  # euklidesowe odległości
inv_dist <- 1 / dist_matrix
diag(inv_dist) <- 0  
listw_invdist <- mat2listw(inv_dist, style="W")  # standaryzacja wierszami
```

e) Kwadrat odwrotnosci
```{r}
# macierz odległości (centroidy)
dist_matrix <- as.matrix(dist(coords))  

# odwrotność kwadratu odległości
inv_dist2 <- 1 / (dist_matrix^2)

# własne jednostki mają wagę 0
diag(inv_dist2) <- 0  

# zamiana na listw
listw_invdist2 <- mat2listw(inv_dist2, style="W")  # standaryzacja wierszami
```


Test permutacyjny na tych 5 macierzach
```{r}
test_moran <- function(residuals, listw, nsim=999){
  set.seed(123)  # <- tutaj, dla powtarzalności permutacji
  moran <- moran.mc(residuals, listw, nsim=nsim, alternative="two.sided")
  data.frame(Moran_I = moran$statistic, p_value = moran$p.value)
}


lists <- list(
  Binarna    = listw,
  KNN       = listw_knn7,
  Dist50km   = listw_dist,
  InvDist    = listw_invdist,
  InvDist2   = listw_invdist2
)


results <- lapply(lists, function(lw) test_moran(resid_model, lw))
results_df <- do.call(rbind, results)
results_df <- cbind(Macierz = rownames(results_df), results_df)
rownames(results_df) <- NULL

options(digits = 5)  

print(results_df)

```