```{r}
library(dplyr)
library(purrr)
library(tidyr)
library(car)
library(lmtest)
library(tseries)
library(rlang) 
library(ggplot2)
library(strucchange)
library(sandwich)
library(tidyverse)
library(lmtest)
library(spdep)
library(sf)
set.seed(123)
```

#Wczytanie danych
```{r}
df_bezrobocie <- read.csv("stopa_bezrobocia_pow.csv", sep=";", stringsAsFactors = FALSE, dec = ",")
df_bezrobocie <- df_bezrobocie %>%
  filter(grepl("^Powiat", Nazwa))
df_wynagrodzenia <- read.csv("wynagrodzenia.csv", sep=";", stringsAsFactors = FALSE, dec = ",")
df_przedszkola <- read.csv("przedszkola.csv", sep=";", stringsAsFactors = FALSE, dec = ",")
df_migracje <- read.csv("migracje.csv", sep=";", stringsAsFactors = FALSE, dec = ",")
df_feminizacja <- read.csv("feminizacja.csv", sep=";", stringsAsFactors = FALSE, dec = ",")
df_wspolczynnik_urbanizacji <- read.csv("urbanizacja.csv", sep=";", stringsAsFactors = FALSE, dec = ",")
df_ludnosc <- read.csv("ludnosc_tys.csv", sep=";", stringsAsFactors = FALSE, dec = ",")

dfs <- list(
  df_bezrobocie %>% rename(stopa_bezrobocia = ogółem.2023....),
  df_wynagrodzenia %>% rename(wynagrodzenie_brutto = ogółem.2023..zł.),
  df_przedszkola %>% rename(dzieci_na_placowke = dzieci.w.wieku.3.5.lat.przypadająca.na.jedną.placówkę.wychowania.przedszkolnego.2023..osoba.),
  df_migracje %>% rename(saldo_migracji = saldo.migracji.ogółem.2023..osoba.),
  df_feminizacja %>% rename(wspolczynnik_feminizacji = ogółem.2023..osoba.),
  df_wspolczynnik_urbanizacji %>% rename(wspolczynnik_urbanizacji = rok.2023....),
  df_ludnosc %>% rename(ludnosc_tys = ludność.w.tysiącach.2023..tys..osób.)
)


# połączenie wszystkich po kolumnie Kod
df_final <- purrr::reduce(dfs, left_join, by = "Kod") %>% dplyr::select(Kod, Nazwa, stopa_bezrobocia, wynagrodzenie_brutto, dzieci_na_placowke, saldo_migracji, wspolczynnik_feminizacji, wspolczynnik_urbanizacji, ludnosc_tys)
```

Przeliczenie salda migracji na saldo_migracji/tys. ludności
```{r}
df_final <- df_final %>% mutate(saldo_migracji_na_tys=saldo_migracji/ludnosc_tys) %>% dplyr::select(-saldo_migracji, - ludnosc_tys)
```

Sprawdzenie braków
```{r}
colSums(df_final == 0, na.rm = TRUE)
colSums(is.na(df_final), na.rm = TRUE)

#sprawdzenie dla jakich powiatów
df_final$Nazwa[df_final$wynagrodzenie_brutto==0]
df_final$Nazwa[is.na(df_final$wspolczynnik_urbanizacji)]

```
W zmiennej wynagrodzenie_brutto Powiat m. Jastrzębie-Zdrój (wartosc 0)
Brak danych w wspolczynnik_urbanizacji Powiat suwalski (NA)

Imputacja danych KNN - 5 sąsiadów
```{r}
#install.packages("VIM")
library(VIM)

df_final$wynagrodzenie_brutto[df_final$wynagrodzenie_brutto == 0] <- NA
df_imputed <- kNN(df_final, k = 5)

df_final <- df_imputed[,1:8]
sum(is.na(df_final))
```

Statystyki przed zmodyfikowaniem outlierów
```{r}
library(psych)

describe(df_final[,3:8])
```

Histogramy
```{r}
data <- df_final 

df_long_hist <- data %>%
    dplyr::select(stopa_bezrobocia, wynagrodzenie_brutto, dzieci_na_placowke, 
           wspolczynnik_feminizacji, wspolczynnik_urbanizacji, saldo_migracji_na_tys) %>%
    pivot_longer(cols = everything(), names_to = "Zmienna", values_to = "Wartość") %>%
  mutate(
    Zmienna = factor(Zmienna, levels = c(
      "stopa_bezrobocia", 
      "wynagrodzenie_brutto", 
      "dzieci_na_placowke", 
      "wspolczynnik_feminizacji", 
      "wspolczynnik_urbanizacji", 
      "saldo_migracji_na_tys"
    ))
  )

plot_histograms <- ggplot(df_long_hist, aes(x = Wartość)) +
    geom_histogram(aes(y = after_stat(density)), bins = 30, fill = "pink", alpha = 0.8) +
    geom_density(color = "purple", linewidth = 1) +
    facet_wrap(~ Zmienna, scales = "free", ncol = 3) +
    labs(
        y = "Gęstość"
    ) +
    theme_minimal() +
    theme(strip.text = element_text(face = "bold"))

print(plot_histograms)
```


Boxploty
```{r}
df_long <- df_final %>%
  dplyr::select(stopa_bezrobocia, wynagrodzenie_brutto, dzieci_na_placowke, 
         wspolczynnik_feminizacji, wspolczynnik_urbanizacji, saldo_migracji_na_tys) %>%
  pivot_longer(
    cols = everything(),
    names_to = "Zmienna",
    values_to = "Wartość"
  ) %>%
  mutate(
    Zmienna = factor(Zmienna, levels = c(
      "stopa_bezrobocia", 
      "wynagrodzenie_brutto", 
      "dzieci_na_placowke", 
      "wspolczynnik_feminizacji", 
      "wspolczynnik_urbanizacji", 
      "saldo_migracji_na_tys"
    ))
  )

# Boxploty w układzie 2x3
ggplot(df_long, aes(x = "", y = Wartość)) +
  stat_boxplot(geom = "errorbar", width = 0.2) +   # poziome wąsy
  geom_boxplot(
    fill = "lightpink",
    outlier.color = "red",
    outlier.shape = 21,
    width = 0.3
  ) +
  facet_wrap(~ Zmienna, ncol = 3, scales = "free_y") + # 3 kolumny -> 2 rzędy
  theme_minimal() +
  theme(
    axis.text.x = element_blank(),
    axis.title.x = element_blank(),
    strip.text = element_text(face = "bold")
  )


```


Outliery
ze wzgledu na wiele wartosci odstajacych to najbardziej odstajace za pomoca IQR (Q1-3IQR, Q3+3IQR)
```{r}
cap_outliers_3iqr <- function(df, col_name) {
    
    #kwartyle i iqr
    Q1 <- quantile(df[[col_name]], 0.25, na.rm = TRUE)
    Q3 <- quantile(df[[col_name]], 0.75, na.rm = TRUE)
    IQR_val <- Q3 - Q1
    
    #granice
    lower_bound <- Q1 - (3 * IQR_val)
    upper_bound <- Q3 + (3 * IQR_val)
        modified_rows <- which(df[[col_name]] < lower_bound | df[[col_name]] > upper_bound)

        
    modified_count <- sum(df[[col_name]] < lower_bound | df[[col_name]] > upper_bound, na.rm = TRUE)
    
#zastąpienie wartości granicznych 
    df_capped <- df %>%
        mutate(
            # Jeśli wartosć < dolna granica, ustaw dolna granice
            !!sym(col_name) := ifelse(!!sym(col_name) < lower_bound, lower_bound, !!sym(col_name)),
            # Jeśli wartość > gona granica, ustaw gorna granice
            !!sym(col_name) := ifelse(!!sym(col_name) > upper_bound, upper_bound, !!sym(col_name))
        )
    
        return(list(df = df_capped, count = modified_count, rows = modified_rows))

}


cols_to_check <- c("stopa_bezrobocia", "wynagrodzenie_brutto", "saldo_migracji_na_tys",
                   "wspolczynnik_feminizacji", "dzieci_na_placowke", "wspolczynnik_urbanizacji")

total_modified_values <- 0
modified_rows_list <- list()  # lista do przechowania wierszy

df_final_clean <- df_final
for (col in cols_to_check) {
    result <- cap_outliers_3iqr(df_final_clean, col)
    df_final_clean <- result$df 
    total_modified_values <- total_modified_values + result$count
    modified_rows_list[[col]] <- result$rows
    if (length(result$rows) > 0) {
        cat("Zmiana w kolumnie:", col,  "\n")
    }
}


cat(paste0("Łączna liczba zmodyfikowanych wartości: ", total_modified_values, "\n"))
cat(paste0("Zmiany wystąpiły w liczbie wierszy: ", length(unique(unlist(modified_rows_list))), "\n"))

```
Zastąpiono 20 wartości - każda w innym powiecie

#DANE PO ZASTAPIENIU OUTLIEROW
Statystyki opisowe
```{r}
describe(df_final_clean[,3:8])
```


Histogramy 
```{r}
data <- df_final_clean
df_long_hist <- data %>%
    dplyr::select(stopa_bezrobocia, wynagrodzenie_brutto, dzieci_na_placowke, 
           wspolczynnik_feminizacji, wspolczynnik_urbanizacji, saldo_migracji_na_tys) %>%
    pivot_longer(cols = everything(), names_to = "Zmienna", values_to = "Wartość") %>%
  mutate(
    Zmienna = factor(Zmienna, levels = c(
      "stopa_bezrobocia", 
      "wynagrodzenie_brutto", 
      "dzieci_na_placowke", 
      "wspolczynnik_feminizacji", 
      "wspolczynnik_urbanizacji", 
      "saldo_migracji_na_tys"
    ))
  )

plot_histograms <- ggplot(df_long_hist, aes(x = Wartość)) +
    geom_histogram(aes(y = after_stat(density)), bins = 30, fill = "pink", alpha = 0.8) +
    geom_density(color = "purple", linewidth = 1) +
    facet_wrap(~ Zmienna, scales = "free", ncol = 3) +
    labs(
        y = "Gęstość"
    ) +
    theme_minimal() +
    theme(strip.text = element_text(face = "bold"))

print(plot_histograms)
```

Korelacja
```{r}
cols_to_analyze <- c("stopa_bezrobocia", 
      "wynagrodzenie_brutto", 
      "dzieci_na_placowke", 
      "wspolczynnik_feminizacji", 
      "wspolczynnik_urbanizacji", 
      "saldo_migracji_na_tys")

cor_matrix <- cor(df_final_clean[, cols_to_analyze])

print(round(cor_matrix, 3))

cor_df <- as.data.frame(cor_matrix)
cor_df$Var1 <- rownames(cor_df)
cor_long <- cor_df %>%
    pivot_longer(cols = -Var1, names_to = "Var2", values_to = "Correlation")

plot_heatmap <- ggplot(cor_long, aes(x = Var1, y = Var2, fill = Correlation)) +
    geom_tile(color = "white") + 
    scale_fill_gradient2(low = "blue", high = "red", mid = "white",
                         midpoint = 0, limit = c(-1, 1), space = "Lab",
                         name = "Korelacja") +
    geom_text(aes(label = round(Correlation, 2)), color = "black", size = 3) +
    
    theme_minimal() +
    theme(axis.text.x = element_text(angle = 45, vjust = 1, hjust = 1, size = 9),
          axis.text.y = element_text(size = 9),
          axis.title = element_blank(),
          plot.title = element_text(hjust = 0.5)) +
    coord_fixed() 

print(plot_heatmap)
```

VIF
```{r}
data <- df_final_clean[,3:8]
model <- lm(stopa_bezrobocia~ ., data = data)
# Calculate VIF
vif_results <- car::vif(model)
print(vif_results)
```

Feminizacja nie bedzie brana pod uwage ze wzgledu na wysoka korelacje ze zmienna wspolczynnik_urbanizacji 

#Model bez zmiennej feminizacja
```{r}
model2 <- lm(stopa_bezrobocia ~ wynagrodzenie_brutto + saldo_migracji_na_tys + wspolczynnik_urbanizacji + dzieci_na_placowke, data = data)
vif_result <- car::vif(model2)
print(vif_result)

print(summary(model2))
```
Brak problemu ze współliniowością,

#Koncowy model
```{r}
model <- lm(stopa_bezrobocia ~ wynagrodzenie_brutto + saldo_migracji_na_tys + dzieci_na_placowke + wspolczynnik_urbanizacji, data = data)

print(summary(model))
```


#Testy normalnosci
```{r}
#shapiro wilk
shapiro_test <- shapiro.test(residuals(model))
print(shapiro_test)

#jarque ber
jarque_test <- tseries::jarque.bera.test(residuals(model))
print(jarque_test)

#anderson-darling
ad_test <- nortest::ad.test(residuals(model))
print(ad_test)
```
Nie maja rozkladu normalnego


Wykresy do normlaności
```{r}
res <- residuals(model)

ggplot(data.frame(res), aes(sample = res)) +
  stat_qq(color = "deeppink") +
  stat_qq_line(color = "black") +
  labs(x = "Kwantyle teoretyczne", y = "Kwantyle empiryczne") +
  theme_minimal()

```

#Test na autokorelacje przestrzenną
```{r}
set.seed(123)
resid_model <- residuals(model)
powiaty <- st_read("powiaty.shp")
neigh <- poly2nb(powiaty)   # jeśli masz shapefile
listw <- nb2listw(neigh, style="W")   # standaryzacja wierszy

# Test permutacyjny 
moran_perm <- moran.mc(resid_model, listw, nsim=999, alternative='two.sided')
# Wynik
moran_perm$statistic       # wartość statystyki Moran's I
moran_perm$p.value # permutacyjne p-value

```

#Heteroskedastyczność
```{r}
bp_test <- bptest(model)
print(bp_test)
```

Wykres na heteroskedastyczność
```{r}
res <- residuals(model)
fitted_vals <- fitted(model)

library(ggplot2)

ggplot(data.frame(fitted = fitted_vals, res = res),
       aes(x = fitted, y = res)) +
  geom_point(alpha = 0.6, color = "deeppink") +
  geom_hline(yintercept = 0, linetype = "dashed") +
  labs(x = "Wartości dopasowane", y = "Reszty") +
  theme_minimal()

```




#Badanie stabilbości parametrów - test na istotnosc zmiennych - pojedyncza i laczna
```{r}
summary_model <- summary(model)
coef_table <- as.data.frame(summary_model$coefficients)

print(coef_table[, c("Estimate", "t value", "Pr(>|t|)")])
```
Wszystkie zmienne sa istotne

```{r}
test_hypotheses <- c("wynagrodzenie_brutto = 0", 
                     "saldo_migracji_na_tys = 0",
                     "dzieci_na_placowke = 0",
                     "wspolczynnik_urbanizacji = 0")

f_test_joint <- car::linearHypothesis(model, test_hypotheses)
print(f_test_joint)
```
Zmienne objaśniające są łącznie istotne dla modelu.

Badanie stabilnosci na zmiennej urbanizacji - czy regiony wysoko zurbanizowane reagują inaczej na wzrost migracji czy wynagrodzeń niż regiony wiejskie/przemysłowe.
```{r}
median_wspolczynnik_urbanizacji <- median(df_final_clean$wspolczynnik_urbanizacji, na.rm = TRUE)
df_final_clean$grupa_urb <- df_final_clean$wspolczynnik_urbanizacji > median_wspolczynnik_urbanizacji

chow_test_result <- strucchange::sctest(model, type = "Chow", point = df_final_clean$grupa_urb)

print(chow_test_result)
```
p-value >0,05 nie trzeba oszacowywac oddzielnych modeli na wybranych podzbiorach 



#Transformacja logarytmiczna
Ze wzgledu na wystepowanie heteroskedastycznosci i brak normalnosci reszt zastosowano transformacje logarytmiczna na zmiennej objasnianej
```{r}
df_final_clean <- df_final_clean %>%
    mutate(ln_stopa_bezrobocia = log(stopa_bezrobocia))
model_ln <- lm(ln_stopa_bezrobocia ~ wynagrodzenie_brutto + saldo_migracji_na_tys + dzieci_na_placowke + wspolczynnik_urbanizacji, data = df_final_clean)

print(summary(model_ln))
```


Testy normalnosci
```{r}
#shapiro wilk
shapiro_test <- shapiro.test(residuals(model_ln))
print(shapiro_test)

#jarque ber
jarque_test <- tseries::jarque.bera.test(residuals(model_ln))
print(jarque_test)

#anderson-darling
ad_test <- nortest::ad.test(residuals(model_ln))
print(ad_test)
```
Wykres na normalność
```{r}
res_ln <- residuals(model_ln)

ggplot(data.frame(res = res_ln), aes(sample = res)) +
  stat_qq(color = "deeppink") +
  stat_qq_line(color = "black") +
  labs(x = "Kwantyle teoretyczne", y = "Kwantyle empiryczne",
       title = "QQ-plot reszt modelu logarytmicznego") +
  theme_minimal()

```


Test na autokorelacje przestrzenna
```{r}
set.seed(123)
resid_model_ln <- residuals(model_ln)


# Test permutacyjny 
moran_perm_ln <- moran.mc(resid_model_ln, listw, nsim=999, alternative='two.sided')
# Wynik
moran_perm_ln$statistic       # wartość statystyki Moran's I
moran_perm_ln$p.value # permutacyjne p-value

```

Heteroskedastycznosc
```{r}
bp_test_ln <- bptest(model_ln)
print(bp_test_ln)
```

Test na istotnosc zmiennych - pojedyncza i laczna
```{r}
summary_model <- summary(model_ln)
coef_table <- as.data.frame(summary_model$coefficients)

print(coef_table[, c("Estimate", "t value", "Pr(>|t|)")])
```

```{r}
test_hypotheses <- c("wynagrodzenie_brutto = 0", 
                     "saldo_migracji_na_tys = 0",
                     "dzieci_na_placowke = 0",
                     "wspolczynnik_urbanizacji = 0")

f_test_joint <- car::linearHypothesis(model_ln, test_hypotheses)
print(f_test_joint)
```

```{r}
median_wspolczynnik_urbanizacji <- median(df_final_clean$wspolczynnik_urbanizacji, na.rm = TRUE)
df_final_clean$grupa_urb <- df_final_clean$wspolczynnik_urbanizacji > median_wspolczynnik_urbanizacji

chow_test_result <- strucchange::sctest(model_ln, type = "Chow", point = df_final_clean$grupa_urb)

print(chow_test_result)
```

Oszacowanie parametrów odpowiednich modeli na wybranych podzbiorach
```{r}
model_urb_high <- lm(ln_stopa_bezrobocia ~ wynagrodzenie_brutto + saldo_migracji_na_tys + dzieci_na_placowke + wspolczynnik_urbanizacji, 
                         data = df_final_clean, subset = (grupa_urb == TRUE))
    
print(summary(model_urb_high))
```
```{r}
model_urb_low <- lm(ln_stopa_bezrobocia ~ wynagrodzenie_brutto + saldo_migracji_na_tys + dzieci_na_placowke + wspolczynnik_urbanizacji, 
                        data = df_final_clean, subset = (grupa_urb == FALSE))
print(summary(model_urb_low))
```

Korekta HAC dla podmodeli
```{r}
hac_vcov_high <- sandwich::NeweyWest(model_urb_high, lag = 4, prewhite = FALSE)
print(lmtest::coeftest(model_urb_high, vcov. = hac_vcov_high))

hac_vcov_low <- sandwich::NeweyWest(model_urb_low, lag = 4, prewhite = FALSE)
print(lmtest::coeftest(model_urb_low, vcov. = hac_vcov_low))
```

